【裁判字號】    94,家上,94
【裁判日期】    950227
【裁判案由】    請求繼承登記
【裁判全文】
臺灣高等法院高雄分院民事判決          94年度家上字第94號
上  訴  人  己○○
上  訴  人  戊○○
上  訴  人  庚○○
上  訴  人  壬○○
上  訴  人  丙○○
上  訴  人  丁○○
上  訴  人  乙○○
上  訴  人  甲○○
共同訴訟代理人 孫志鴻律師
被上訴人    辛○○
訴訟代理人  周君強律師
上列當事人間因請求繼承登記事件，對於民國94年10月3 日臺灣
高雄地方法院94年度家訴字第60號第一審判決提起上訴，本院於
95年2 月16日辯論終結，茲判決如下：
    主  文
上訴駁回。
第二審訴訟費用由上訴人負擔。
    事實及理由
一、上訴人起訴主張：訴外人葉見朝為上訴人己○○、戊○○、
    庚○○、壬○○與訴外人葉惠華（於民國93年3 月27日死亡
    ）及被上訴人之父，上訴人丙○○、丁○○、乙○○、甲○
    ○分別為訴外人葉惠華之夫及子女，訴外人葉見朝於92年9
    月7 日死亡，兩造為訴外人葉見朝之繼承人，訴外人葉見朝
    死亡後有如附表所示之土地、房屋及現金新台幣（下同）
    5,270,445 元之遺產，訴外人葉見朝於生前自書遺囑（下簡
    稱系爭遺囑），其上載明土地暨房屋分配情形，交由兩造收
    執，並經兩造承認，詎被上訴人拒協同上訴人依系爭遺囑就
    如附表所示土地、房屋辦理繼承登記，爰依系爭遺囑，請求
    被上訴人與上訴人就如附表所示土地、房屋辦理繼承登記之
    判決。並於本院聲明：（一）原判決廢棄。（二）被上訴人
    應就如附表所示之土地、房屋辦理如附表所示之繼承登記。
二、被上訴人則抗辯：系爭遺囑為訴外人葉見朝生前計劃書，並
    非訴外人葉見朝親筆書寫，又未載明確實之年月日，其所書
    寫之月、日之日期亦經塗改，無法確認係「9/7 」或「8/7
    」，塗改處未另行簽名，已不符合法定自書遺囑之要件。且
    系爭遺囑載明葉見朝之現金遺產有720 萬元，與國稅局核定
    之5,270,445 元不同，況系爭遺囑未提被上訴人之應繼承部
    分，已違反民法有關特留分之規定，系爭遺囑不符法律規定
    ，並違反法律強制規定不生效力等語。並於本院聲明：上訴
    駁回。
三、按遺囑應依法定方式為之，自書遺囑，依民法第1190條之規
    定，應自書遺囑全文，記明年月日，並親自簽名。其非依此
    方式為之者，不生效力。最高法院28年上字第2293號判例可
    參。又所謂自書遺囑，必遺囑人自己書寫遺囑之全文，因需
    依筆跡鑑定是否為本人自筆，故遺囑人自己使用打字機打字
    或電腦打字所為之遺囑，並非有效之自書遺囑。
四、上訴人主張兩造之被繼承人葉見朝生前立有系爭自書遺囑，
    被上訴人應依系爭遺囑與上訴人辦理繼承登記等情，被上訴
    人則以前揭情詞置辯。經查，系爭遺囑係以電腦繕打而成，
    無法依筆跡確認係訴外人葉見朝自書，且系爭遺囑上雖有訴
    外人葉見朝之簽名及印章，並載明「9/7 」，然並未書立年
    份，且「9/7 」之「9 」部分係由「8 」塗改為「9 」，塗
    改處未另行簽名，依上揭最高法院判例意旨及說明，系爭遺
    囑不符合民法第1190條所規定之要件，而不生效力。綜上，
    系爭遺囑既未符民法第1190條所規定之自書遺囑要件，自不
    生效力，上訴人依據系爭遺囑請求被上訴人辦理繼承登記，
    並無理由。原審為上訴人敗訴之判決，並無違誤，上訴意旨
    ，指摘原判決不當，求予廢棄改判，為無理由，應予駁回。
五、據上論結，本件上訴無理由，爰依民事訴訟法第449 條第1
    項、第78條、第85條第1 項，判決如主文。
中  華   民    國      95    年     2    月    27     日
                             民事第二庭
                                 審判長法官  簡色嬌
                                       法官  黃科瑜
                                       法官  朱玲瑤
以上正本證明與原本無異。
如對本判決上訴，須於判決送達後20日內向本院提出上訴狀，其
未表明上訴理由者，應於上訴後20日內向本院提出上訴理由書（
均須按他造當事人之人數附繕本）。上訴時應提出委任律師或具
有律師資格之人之委任狀，並依附註條文規定辦理。
附註：民事訴訟法第466 條之1 ：
對於第二審判決上訴，上訴人應委任律師為訴訟代理人，但上訴
人或其法定代理人具有律師資格者，不在此限。
上訴人之配偶、三親等內之血親、二親等內之姻親，或上訴人為
法人、中央或地方機關時，其所屬專任人員具有律師資格並經法
院認適當者，亦得為第三審訴訟代理人。第1 項但書及第2 項情
形，應於提起上訴或委任時釋明之。
中  華   民    國      95    年     2    月    27     日
                                    書記官   賴梅琴


司法院資訊處製作；財團法人民間司法改革基金會備份。
